【裁判字號】    89,家上,329
【裁判日期】    900418
【裁判案由】    離婚等
【裁判全文】
台灣高等法院民事判決    八十九年度家上字第三二九號
      上  訴  人  甲○○
      被  上訴人  乙○○
右當事人間離婚等事件，上訴人對於中華民國八十九年十月十三日台灣台北地方法院
八十九年度婚字第四六七號第一審判決提起上訴，本院判決如左：
    主    文
上訴駁回。
第二審訴訟費用由上訴人負擔。
    事    實
甲、上訴人方面：
壹、聲明：
一、原判決廢棄。
二、准上訴人與被上訴人離婚，上訴人與被上訴人所生子女RACHEL    HSU、RAPHAEL
    HSU准由上訴人監護。
三、第一、二審訴訟費用由被上訴人負擔。
貳、陳述：除與原判決記載相同者外，補稱：
一、被上訴人因返台不久，人生地不熟，暫住上訴人之母之住處，又因經濟窘迫，被
    上訴人恐離婚後頓失所依，故對上訴人之母曲意討好，上訴人之母唯恐兩造離婚
    後即無法再與孫子女相聚，復見媳婦乖巧能幹，認兩造離婚必喪盡顏面，落人閒
    話，且其與被上訴人相處不久，對兩造婚姻實際之狀況不了解，遽為對上訴人不
    利之證言，其證言並不可採。
二、民法第一千零五十二條第二項離婚原因，係採破綻主義，即以婚姻客觀上是否已
    生破綻而無回復之望，又是否已生破綻，應依證據認定之，兩造所生子女RACHEL
    HSU、RAPHAEL HSU各為八歲及六歲，長久以來因雙方之爭吵而深受其苦，對婚姻
    破綻知之甚稔，且依其年齡，對於所見所聞之判斷能力、表達能力皆無問題，當
    可成為證人。然上訴人於原審履請求傳訊，均無結果，原審僅憑上訴人之母之證
    言，即片面認定上訴人無法就長期精神上虐待之事舉證，而駁回上訴人之訴，洵
    非適法。
三、兩造已簽立協議離婚書，被上訴人並無理由不離婚。
參、證據：除援用原審提出者外，補提離婚協議書影本一份為證。
乙、被上訴人方面：
壹、聲明：上訴駁回，訴訟費用由上訴人負擔。
貳、陳述：除與原判決記載相同者外，補稱：
一、兩造雖協議離婚，惟上訴人迄未履行協議條件，移轉不動產予被上訴人，故並未
    辦理離婚之戶政登記，故兩造婚姻依然存在。
二、上訴人未能舉證有關爭吵、打架之事，被上訴人亦沒有任何重大事由足以構成離
    婚。
    理    由
一、上訴人為中華民國國民，依涉外民事法律適用法第十四條但書之規定，關於兩造
    離婚之準據法應適用中華民國之法律，合先敘明。
二、本件上訴人起訴主張伊為我國國民，於民國（下同）八十一年間與香港籍之被上
    訴人在加拿大註冊結婚，育有一女一子，婚後被上訴人經常藉故爭吵、謾罵及毆
    打上訴人，令上訴人長期忍受精神虐待。被上訴人並於八十五年間藉故爭吵，攜
    同子女離家，上訴人屢次請求被上訴人返家，其均無動於衷，嗣上訴人於八十八
    年六月因工作之故返台居住，被上訴人拒絕攜同子女回台，毫無夫妻之情，迨被
    上訴人於八十九年九月來台，寧與上訴人之父母同住，亦不願居於上訴人之宿舍
    ，被上訴人顯無維持婚姻之意願，兩造間實已欠缺維持婚姻生活之實質意義，且
    兩造於訴訟中亦已簽立離婚協議書，爰依民法第一千零五十二條第二項規定，訴
    請判決離婚，並准將子女RACHEL、一子RAPHAEL 判由上訴人監護。被上訴人則以
    ：兩造婚後雖偶有爭吵，然並無爭吵不休及夾雜謾罵、毆打之情形，且上訴人因
    求學而前往美國期間，伊為照顧子女而居留多倫多，然兩造仍時有往來探望，而
    伊之所以不能隨同上訴人一同返台，係因伊於八十九年八月底始可取得加拿大公
    民資格之故，此為上訴人所明知並獲得其同意，況伊取得加拿大公民資格後，即
    於八十九年九月初攜同子女回台與上訴人共居，惟因惠新公司並無眷屬宿舍，故
    伊住於上訴人父母之住所而未居住公司宿舍，至於兩造雖於訴訟中簽立離婚協議
    書，惟上訴人並未履約及辦理戶政登記，故婚姻仍屬存在等詞置辯。
三、上訴人主張兩造於八十一年間，在加拿大註冊結婚，育有一女RACHEL、一子
    RAPHAEL， 分別為八歲、六歲，嗣伊因工作之故於八十八年六月隻身返台，被上
    訴人則於八十九年九月攜同子女來台，住在上訴人之父母位於台北縣新店市○○
    路六三巷八弄三七號住所等事實，為被上訴人所不爭執，且有戶籍謄本、結婚證
    書影本、兩造子女之加拿大護照影本為證，又被上訴人已於八十九年八月取得加
    拿大公民之資格，亦有其加拿大護照影本可憑，堪信其主張為真實。
四、按民法第一千零五十二條第二項規定「有前項以外之重大事由，難以維持婚姻者
    ，夫妻之一方得請求離婚。但其事由應由夫妻之一方負責者，僅他方得請求離婚
    。」乃為符合現代多元化社會生活需要，使裁判離婚之事由較富彈性，所為概括
    規定。惟是否有難以維持婚姻之重大事由，其判斷標準為婚姻是否已生破綻而無
    回復之希望，不可單依上訴人主觀之標準，即上訴人已喪失維持婚姻意欲之主觀
    面加以認定，而應依客觀之標準，即難以維持婚姻之事實，是否已達處於同一境
    況，任何人均將喪失維持婚姻之意欲程度以決之。經查上訴人主張被上訴人婚後
    與其時有爭吵、謾罵及毆打上訴人之事實，為被上訴人所否認，上訴人就此亦未
    能舉證以實其說，況上訴人對於被上訴人所辯伊八十五年間為求學而離開多倫多
    之居所而前往美國期間，被上訴人時常攜同子女前往探視上訴人之事實，亦不加
    否認，可見兩造夫妻情份仍在，並無上訴人所稱被上訴人藉故與上訴人爭吵，而
    攜同子女離家之情形。至於被上訴人雖未能於八十八年六月隨同上訴人返台工作
    及定居，惟其係為取得加拿大公民資格，而不得不暫留國外之故，並非無正當之
    原因而拒絕履行夫妻同居之義務，況被上訴人於取得加拿大公民資格後，隨即於
    八十九年九月攜同子女來台，此業經證人即上訴人之母親許陳寶玉證述屬實，上
    訴人主張被上訴人拒絕返台，毫無夫妻情份，欠缺維持婚姻生活之實質意義，尚
    非可採。次查，上訴人稱其因怕與被上訴人吵架，故三年前即搬至公司宿舍居住
    云云，惟查被上訴人既於今年（八十九年）九月始行來台，縱上訴人居住公司宿
    舍屬實，然其居住宿舍時間顯然早於被上訴人來台之時點，是其居住公司宿舍，
    並非係害怕與被上訴人爭執之故，且被上訴人原係香港籍並已取得加拿大公民資
    格，如其無維持婚姻之意願，又何必攜同子女回到原非其生活領域之台灣而與上
    訴人之父母親同住，顯見其確有維持婚姻之意願，故從客觀上言之，亦難認兩造
    婚姻已喪失家庭功能及婚姻之實質意義而有離婚之重大事由。至於兩造所使用之
    語言尚有差異，已為上訴人婚前所知，而兩造共同生活已有數年之久，並育有一
    子一女，非可藉此遽認兩造有難以相處之情事。
五、上訴人另主張兩造於本院訴訟中已簽立離婚協議書而離婚，固提出離婚協議書為
    憑，惟民法第一千零五十條之協議離婚以登記為生效要件，兩造簽立離婚協議書
    後既未向戶政機關為離婚之登記，其婚姻狀態仍繼續存在，本院自可就應准否離
    婚加以審究。
六、婚姻係二獨立人格之結合，該二人之思想、觀念本難完全相同，偶有爭執乃在所
    難免。上訴人前揭主張之事實縱屬非虛，亦僅係夫妻間偶生口角致生誤會，從客
    觀上觀察，尚難認兩造婚姻已有難以維持之重大事由，且被上訴人亦努力維持婚
    姻，並無上訴人所稱已喪失維持婚姻之意欲，且兩造婚後已育有二子女，更應相
    攜相扶，共同經營家庭生活。從而，上訴人依民法第一千零五十二條第二項請求
    判決離婚及將子女判由上訴人監護，尚有未合，應予駁回。原審為上訴人敗訴之
    判決，並無不合。上訴意旨仍執陳詞指摘原判決不當，求予廢棄改判，為無理由
    ，應予駁回。
七、據上論結，本件上訴為無理由，依民事訴訟法第四百四十九條第一項、第七十八
    條，判決如主文。
中      華      民      國    九十      年      四      月     十八     日
                                  民事第三庭
                                      審判長法  官  張  宗  權
                                            法  官  蕭  艿  菁
                                            法  官  陳  永  昌
右正本係照原本作成。
如不服本判決，應於收受送達後二十日內向本院提出上訴書狀，其未表明上訴理由者
，應於提出上訴後二十日內向本院補提理由書狀（均須按他造當事人之人數附繕本）
上訴時應提出委任律師或具有律師資格之人之委任狀；委任有律師資格者，另應附具
律師及格證書及釋明委任人與受任人有民事訴訟法第四百六十六條之一第一項但書或
第二項（詳附註）所定關係之釋明文書影本。
中      華      民      國    九十      年      四      月     二十     日
                                            書記官  劉  美  垣
附註：
民事訴訟法第四百六十六條之一（第一項、第二項）：
對於第二審判決上訴，上訴人應委任律師為訴訟代理人。但上訴人或其法定代理人具
有律師資格者，不在此限。
上訴人之配偶、三親等內之血親、二親等內之姻親，或上訴人為法人、中央或地方機
關時，其所屬專任人員具有律師資格並經法院認為適當者，亦得為第三審訴訟代理人
。


司法院資訊處製作；財團法人民間司法改革基金會備份。
